【裁判字號】    99,上易,705
【裁判日期】    990805
【裁判案由】    妨害自由等
【裁判全文】
臺灣高等法院臺中分院刑事判決         99年度上易字第705號
上  訴  人  臺灣苗栗地方法院檢察署檢察官
被      告  甲○○
上列上訴人因被告妨害自由等案件，不服臺灣苗栗地方法院98年
度易字第1060號，中華民國99年3月31日第一審判決（起訴案號
：臺灣苗栗地方法院檢察署98年度偵字第1133號），一部提起上
訴，本院判決如下：
    主  文
原判決關於強制罪部分撤銷。
甲○○犯強制罪，累犯，處有期徒刑月，如易科罰金，以新臺
幣壹仟元折算壹日。
    犯罪事實
一、甲○○前曾因公共危險及妨害公務等案件，分別經臺灣苗栗
    地方法院判處有期徒刑3月、5月、2月及3月，並減刑為有期
    徒刑1月15日、2月15日、1月及1月15日，再定應執行刑為有
    期徒刑6月確定，並於民國96年12月6日易科罰金執行完畢。
    詎其竟仍不知悔改，明知其所有坐落苗栗縣通霄鎮○○段53
    0-1及530-2地號土地及其地上建物即苗栗縣通霄鎮○○段29
    4、295建號房屋（門牌號碼為通霄鎮內湖里12鄰內湖122-1
    號），業經債權人渣打國際商業銀行申請強制執行，並經臺
    灣苗栗地方法院於96年9月3日執行查封，而於97年6月11日
    由乙○○拍定，且於97年10月27日完成點交。乃甲○○因與
    乙○○為遷移點交之事發生糾紛，竟基於妨害自由之犯意，
    僱請不知情之杜阿雲，將其前於96年10月間擅自從上開房屋
    上拆卸下之鐵柵門2扇（涉犯違背查封標示效力罪部分，業
    經原審法院判處罪刑確定）予以切割改裝，再於97年11月25
    日前約半個月之某日，裝設在乙○○所拍得建物之出入通道
    上，嗣經乙○○之夫柯陣國發現，立即制止並揚稱要報警，
    施設工人始停工先行離開。然甲○○仍再於97年11月25日16
    時許，無視柯陣國之阻止，強行於前述房屋前通道施設柵欄
    完畢，而以此強暴方式，妨害柯陣國及乙○○自由進出前述
    經其拍定之房屋、土地的權利。
二、案經柯陣國訴由苗栗縣警察局通霄分局報請臺灣苗栗地方法
    院檢察署檢察官偵查起訴。
    理  由
一、證據能力部分：
    本件被告甲○○對於下列供述證據、非供述證據的證據能力
    均不爭執，且無違法取得或顯不可信之情形，本院自得將之
    採為認定本件犯罪事實存否之證據。
二、訊之被告甲○○固坦承於上揭時間，僱工在前述已由法院拍
    賣點交予乙○○之房屋前通道施設柵欄之事實，然矢口否認
    有何妨害他人行使權利之強制罪犯行，辯稱：那通道本來就
    不是道路，以前是房屋，伊是在那裡設工廠，伊跟弟弟王萬
    和說車子載貨有時要出入，請王萬和將房屋拆掉一半，作成
    可通行的道路，那裡是建地不是道路，有照片可證。那個土
    地是王萬和的，裡面伊有房子被人拍賣，隔壁是王萬順住的
    ，他要出入也是從那條出通行，所以怎麼會說擋住柯陣國的
    出入。因為常有陌生人在該處進出，做柵欄是為了晚上不要
    讓陌生人的車子駛入，伊只有這個用意，哪一次柯陣國進去
    被阻擋不能通行？如果不能通行，他可以去報警才是，伊沒
    有妨害他的自由云云。惟查：
  (一)、本件證人即告訴人柯陣國於原審審理中證稱：「（問：苗
      栗縣通霄鎮○○段530-1及530-2地號土地及其上建物，是
      你太太乙○○在97年6月11日標得的嗎？）是。」、「（
      問：你在標得後，第一次發現被告將該處通道設置柵欄是
      在何時？）詳細日期我不記得，但我有通報警員來。之前
      我有問工人為什麼圍這個，工人回答是被告甲○○叫他圍
      的。我說你繼續圍的話我就要去找警察來，結果我去叫警
      察時他們就跑掉了。」、「（問：那時候他們已經把通道
      圍成什麼樣？）已經架起兩支柱子了。」、「（問：你報
      案那次的情形呢？）那次是我和一個後龍住商的老闆一起
      去看，我看到時柵欄已經圍成差不多一半了。」、「（問
      ：你報案那次有誰在現場？）甲○○和他二弟王萬和和一
      些工人。」、「（問：被告怎麼跟你說的？）因為上次有
      一次被告揚言要圍阻起來，我跟他說不行，這是違法的。
      第2次時我去報警，但他告訴警察這是他的土地為什麼不
      能圍，他就強行把土地圍住，於是我就去報案了。」、「
      （問：他裝設柵欄的材料從何而來？）我當初不知道，後
      來才知道由是我標得的房子的鐵門拆下來改裝的。」、「
      （問：這兩次之間相隔多久？）時間我沒有去記，應該是
      沒有超過一個月。」、「（問：除了這條路以外還有沒有
      其他路可以通往你的房子？）沒有。」、「（問：所以架
      設柵欄是在點交之後？）是，點交之後。」、「（被告問
      ：你人也沒有住在那裡，我圍住柵欄，對你是否也有好處
      ？你有哪時候要出入那個通道，我有把通道圍住不讓你過
      ？）我不知道這樣對我有什麼好處，他把大門拆掉了，把
      通道圍起來，好在我有去報案了。那天我就去提告了，道
      路已經被被告圍起來，我看鑰匙有鎖起來，我問他弟媳沒
      有鑰匙怎麼進出？他弟媳回答『要進出的話我幫你開啟』
      。」、「（問：提示偵卷第30頁，上方照片的建築物是否
      你這次向法院標得的系爭土地及建物嗎？）左邊白色的建
      築物是此次標得的，在照片右方比較矮的建築物是他弟弟
      王萬順的。我要出入該處的土地是屬於他弟弟王萬和的。
      」、「（問：你剛才說王萬順也住在該通道裡面嗎？）對
      ，跟我的土地以同一個大門進出。」、「（問：王萬和他
      的住宅有沒有緊鄰王萬順的住處？）王萬和是在前面的通
      道旁邊。」、「（問：提示偵卷照片，哪一棟是王萬和的
      住宅？）偵卷第30頁下方左邊磚造的房屋是王萬和的。」
      、「（問：王萬和的住宅是否另外有面對大馬路可以進出
      ？）他的正臨大馬路，與我的通道出入是沒有關係的，他
      可以直接從大馬路進出。」、「（問：那條馬路是什麼路
      ？）苗128線，通霄鎮○○○路。」、「（問：你個人有
      沒有詢問過王萬順或是他太太，有沒有同意甲○○在你標
      得的系爭土地建物的通道外，去設置欄杆以防止宵小進入
      ？）我沒有問他們。」、「（問：你第一次發現甲○○找
      工人在該通道的外面設置柵欄，甲○○在當場有沒有對你
      說出什麼話讓你心理有壓力，或是恐嚇你？）第一次當場
      被告沒有在，是他指使工人在那邊施作，我只是跟工人對
      話。」、「（問：第一次你發現時，被告聘請的工人有沒
      有對你做恐嚇之言語？）沒有。」、「（問：第2次你發
      現上開的通道出入口外面，工人正在施作柵欄時，甲○○
      ，有沒有在現場？）有，甲○○、王萬和都在。」、「（
      問：甲○○在第二次時當場有沒有對你恐嚇？）沒有，他
      就是硬要做。」、「（問：在第2次時，施工的工人是否
      就是在場的杜阿雲？）我眼睛不好，認不太出來，應該是
      比較年輕的，但我不敢確定。」、「（問：你第2次發現
      施工柵欄時，施工的工人有沒有恐嚇你？）沒有，因為他
      們就是強行要施工完成。」、「（問：你第2次發現施工
      時，你通知警察，警察有到場嗎？）有。」、「（問：警
      察到場時，甲○○有沒有在現場？）有，他們兩兄弟都在
      。」、「（問：警察到場時，甲○○有沒有對你恐嚇？）
      沒有。」、「（問：警察到場時，施工的工人有沒有對你
      恐嚇？）沒有。」、「（問：從第2次你發現甲○○找工
      人在現場施作柵欄開始，直到警察到現場處理，這段期間
      ，甲○○本人有沒有對你施以肢體上的推擠或是毆打？）
      都沒有。」、「（問：從第2次你發現甲○○找工人在現
      場施作柵欄開始，直到警察到現場處理，這段期間，工人
      有沒有對你施以肢體上的推擠或是毆打？）沒有。」、「
      （問：後來警察到場，處理的結果為何？）警察來時，甲
      ○○叫工人繼續施工，不知道是甲○○還是王萬和說『騙
      肖A，我自己的土地為什麼不能施作柵欄？』（台語），
      於是工人他們繼續施工，警察對這個事情也不敢做任何的
      處理，最後是到通霄分駐所作筆錄。」、「（問：你在第
      1次跟第2次到現場發現甲○○找工人到現場施作前開柵欄
      時，有沒有任何人恐嚇你如果阻止他們施工的話要對你不
      利？）沒有。」、「（問：你在第1次跟第2次到現場發現
      甲○○找工人到現場施作前開柵欄時，有沒有任何人以身
      體或是其他器具，對你推擠或是毆打，然後強行在現場施
      作柵欄？）沒有。」、「（問：提示偵卷第16到20頁、第
      44到50頁，你在偵查時的證述是否都實在？）都實在。」
      等語（見原審卷99年2月10日審判筆錄第3至10頁）。再參
      諸卷附的照片所示（見偵卷第28至29頁），可知被告係因
      其所有坐落苗栗縣通霄鎮○○段530-1及530-2地號土地及
      地上建物即苗栗縣通霄鎮○○段294、295建號房屋（門牌
      號碼為通霄鎮內湖里12鄰內湖122-1號），經原審法院查
      封拍賣後，由告訴人柯陣國之妻乙○○拍定。於點交後，
      被告為遷移之事與告訴人夫妻2人發生糾紛，被告即於97
      年11月25日前約半個月至1個月間某日，雇工將前述已拆
      下之鐵柵門2扇拆，切割改裝，欲裝設於上述建物的唯一
      對外通路上，且已將兩邊的柱子立好。經告訴人即向工人
      表示若要繼續圍，則要報警處理，工人隨即離開現場。嗣
      於97年11月25日16時許，被告再度鳩工在前述通路上，以
      前述鐵柵門，施作圍住該通路的柵欄，王萬順、王萬和亦
      在現場，告訴人即報警處理，警員到場時，不知是被告甲
      ○○或王萬和揚稱自己的土地為什麼不能施作柵欄，工人
      則繼續施工將之完成，警員當時亦不敢做任何處理，最後
      告訴人乃提告到派出所製作筆錄。
  (二)、雖證人王萬順於偵查中證稱伊住在通霄鎮內湖里12鄰內湖
      122-1號旁，與該屋走同一通道進出，伊長年在外較少回
      家，伊妻子告訴伊有一些不熟識的人在該處出入，伊曾說
      過要設施柵欄，可能甲○○聽到則去施作。甲○○原先要
      另外訂製，伊表示不用這麼麻煩，後來才會將10幾年前設
      置於上述法拍屋的鐵柵欄改裝後，在通道設置柵欄云云（
      參偵卷第46至47頁）。證人王萬和則證稱並未找杜阿雲設
      置鐵柵欄，但王萬順曾跟伊說要設置鐵柵欄，因有不明人
      士出入，想在外面通道做鐵門，伊說好並同意將鐵柵欄的
      一邊附掛在伊房屋的牆壁上，至於施工材料來源伊不清楚
      云云。然衡之本件上開房屋及基地於96年9月3日業經原審
      法院查封，並於97年6月11日由告訴人之妻乙○○拍定，
      且於97年10月27日完成點交在案，有如前述，亦為被告知
      之甚詳。則被告對該房地已失去任何處分權能，竟仍積極
      主動耗費僱工裝設柵欄於唯一出入通道，其主觀目的是否
      單純僅為防止不明人士進入，已堪置疑。又徵之告訴人柯
      陣國於原審審理中證稱：其於拍定上開房地後，曾拿了一
      萬元予被告作為搬遷費，且同意被告之要求給予三個月時
      間搬遷，然屆期被告並未搬遷，因而聲請法院點交，被告
      竟在點交後施設柵欄等語，並提出照片證實被告於系爭房
      地拍定後，尚且破壞地下水抽水電力設備及水管，使告訴
      人無水可用，又多次搗毀門窗玻璃等情。綜上堪認被告設
      置柵欄之目的，意在阻撓告訴人行使所有權人之權利甚明
      。
  (三)、按之刑法第304條之強暴、脅迫，祇以所用之強脅手段足
      以妨害他人行使權利，或足使他人行無義務之事為已足，
      並非以被害人之自由完全受其壓制為必要。如果被害人雇
      工挑取積沙，所使用之工具確為行為人強行取走，縱令雙
      方並無爭吵，而其攜走工具，既足以妨害他人工作之進行
      ，要亦不得謂非該條之強暴、脅迫行為（最高法院28年上
      字第3650號判例意旨可資參照）。本件被告既不顧告訴人
      之明白阻止，仍執意僱工於上開告訴人拍定買受之房地對
      外唯一通道上施設柵欄，其結果確足以妨害告訴人自由通
      行進入上開房地之權利，自堪認已構成強制罪之要件，被
      告事後否認犯行，無非卸責之詞，不足採信。
三、核被告所為，係犯刑法第304條第1項之強制罪。查被告前曾
    因公共危險及妨害公務等案件，分別經臺灣苗栗地方法院判
    處有期徒刑3月、5月、2月及3月，並減刑為有期徒刑1月15
    日、2月15日、1月及1月15日，再定應執行刑為有期徒刑6
    月確定，於96年12月6日易科罰金執行完畢，有臺灣高等法
    院被告前案紀錄表在卷可稽，其於5年內故意再犯本件有期
    徒刑以上之刑之罪，為累犯，應依刑法第47條第1項規定加
    重其刑。原審法院未詳予勾稽上開不利被告之證據，即為被
    告無罪之判決，核有違誤。檢察官上訴意旨執此指摘原判決
    關於被告被訴強制罪部分不當，即有理由，應由本院予以撤
    銷改判。爰審酌被告犯罪之動機、目的、手段，所生損害，
    事後又飾詞卸責之態度等一切情狀，量處如主文第2項所示
    之刑，並諭知易科罰金之折算標準示懲。
據上論斷，應依刑事訴訟法第369條第1項前段、第364條、第299
條第1項前段，刑法第304條第1項、第47條第1項、第41條第1項
前段，刑法施行法第1條之1，判決如主文。
本案經檢察官洪培根到庭執行職務。
中    華    民    國    99    年    8     月    5     日
            刑事第六庭  審判長法  官  李  文  雄
                              法  官  陳  如  玲        
                              法  官  邱  顯  祥
上列正本證明與原本無異。
不得上訴。                      
                              書記官  許  美  惠

中    華    民    國    99    年    8     月    5     日
中華民國刑法第304條（強制罪）：
以強暴、脅迫使人行無義務之事或妨害人行使權利者，處3年以
下有期徒刑、拘役或3百元以下罰金。
前項之未遂犯罰之。

司法院資訊處製作；財團法人民間司法改革基金會備份。
